臺灣臺南地方法院刑事判決
111年度金訴字第404號
公  訴  人  臺灣臺南地方檢察署檢察官
被      告  楊自光


選任辯護人  洪宗賢律師
上列被告因違反銀行法等案件，經檢察官提起公訴（110年度偵
字第22351號、111年度偵字第4848號）及移送併辦（臺灣臺南地
方檢察署111年度偵字第11936號、111年偵字第794號），本院判
決如下：
    主  文
戊○○幫助犯洗錢防制法第十四條第一項之一般洗錢罪，處有期徒
刑伍月，併科罰金新臺幣參萬元，罰金如易服勞役，以新臺幣壹
仟元折算壹日。緩刑貳年。
    事  實
一、戊○○依其經驗與智識思慮，雖可預見將其所有金融帳戶（含
    密碼）提供非屬親故或互不相識之人使用，有遭他人利用作
    為財產犯罪所得財物匯入及提領工具之可能，並藉此達到掩
    飾詐欺犯罪所得去向之目的，使犯罪查緝更形困難，進而對
    該詐欺取財正犯所實行之詐欺取財及掩飾該詐欺犯罪所得去
    向之洗錢罪正犯施以一定助力，仍基於縱令他人以其所申辦
    之金融帳戶實行詐欺取財犯行、掩飾詐欺犯罪所得去向，亦
    均不違其本意之幫助犯意，於民國110年4月21日起擔任址設
    臺南市○區○○路○段00號4樓之1正代購有限公司（下稱正代購
    公司）負責人，在「58同域網」結識年籍不詳「王東」之成
    年人，雙方約定由戊○○先於110年5月18日與統一客樂得服務
    股份有限公司（下稱統一客樂得公司）簽訂超商/銀行繳款
    服務協議書，約定由統一客樂得公司提供正代購公司超商通
    路、金融機構、超商ibon之代收金流服務，民眾如有匯兌需
    求，先加入TW711網站註冊成為會員，再登入平臺提交交易
    款項之提單，平臺會產出統一客樂得公司提供之玉山商業銀
    行虛擬銀行帳戶，會員再依虛擬帳號匯款，再由統一客樂得
    公司將上開匯款匯至正代購公司合作金庫商業銀行帳號0000
    000000000號帳戶（下稱合庫銀行帳戶），嗣由「王東」予
    以提領，「王東」再按月支付新臺幣（下同）51,060元至戊○○所有中國信託商業銀行帳號000000000000號帳戶內，藉以
    隱匿「王東」詐欺所得資金本質及去向，並使「王東」得以
    在大陸取得詐欺所得。該詐欺集團於得以使用戊○○申辦上開
    金融資料後，意圖為自己不法之所有，基於詐欺取財之犯意，
    向附表一所示丙○○佯稱會員設定有誤，須按指示操作取消云
    云，致丙○○陷於錯誤，於附表所示日期匯款至附表所示玉山
    商業銀行虛擬帳戶內；又向附表二所示乙○○等人佯稱可以使
    用「TW711交易網」代付平台匯款至中國，藉此支付貨款或
    佯稱出售外掛程式云云，致附表二乙○○等人於附表二所示日
    期、匯款附表二所示之金額至附表所示玉山商業銀行虛擬帳
    戶內。嗣因丙○○等人事後察覺有異，報警處理始悉上情。
二、案經丙○○訴由嘉義市政府警察局第一分局報告及乙○○等人訴
    由臺南市政府警察局第一分局、甲○○訴由永康分局報告函送
    臺灣臺南地方檢察署檢察官偵查起訴及移送併辦。
    理  由
壹、程序事項
    按被告以外之人於審判外之言詞或書面陳述，除法律有規定
    者外，不得作為證據。被告以外之人於審判外之陳述，經當
    事人於審判程序同意作為證據，法院審酌該言詞陳述或書面
    陳述作成時之情況，認為適當者，亦得為證據。當事人、代
    理人或辯護人於法院調查證據時，知有第159條第1項不得為
    證據之情形，而未於言詞辯論終結前聲明異議者，視為有前
    項之同意。刑事訴訟法第159條第1項、第159條之5分別定有
    明文。經查，本判決所引用被告戊○○以外之人於審判外之陳
    述等供述證據，檢察官及被告、辯護人於本院準備程序中已
    先就其中部分表示均同意有證據能力或沒有意見（見本院卷
    第58至59頁），並於本案言詞辯論終結前就全部供述證據均
    未聲明異議，而本院復審酌該等供述證據作成時，並無違法
    或不當之情況，且其餘本案本院所依憑判斷之非供述證據，
    亦無證據證明係違反法定程序所取得，或其他不得作為證據
    之情形，再上開各該供述證據及非供述證據，又均無證明力
    明顯過低之情形，復均經本院於審判程序依法進行調查，並
    予以當事人辯論，前揭被告之訴訟防禦權，已受保障，因認
    上開供述證據及非供述證據等證據方法，均適得為證據，應
    認均有證據能力。
貳、實體事項
一、本院認定犯罪事實所憑證據及認定之理由
  ㈠被告就上開犯罪事實，於本院準備程序及審理程序時均坦   
   承不諱（本院卷第53頁、144頁），核與告訴人丙○○、林    
  慧心、潘怡伶、林筱芸、趙婉嬅、何佳樺、林倢立、廖梓    
  喬、甲○○於警詢之證述情節相符（警卷第11頁至第14、      
第15至16頁、偵二卷第9至11頁、偵三卷第9至12頁、13至1
    7頁、偵四卷第7至11頁、13至15頁、偵五卷第7至9頁、11至
    13頁、偵六卷第7至11頁、13至14頁、偵七卷第7至9頁、11
    至12頁、警二卷第9至10頁、警三卷第9至12頁），且有統一
    客樂得服務股份有限公司資料、公司名稱「正代購有限公司
    」契客資料、臺南市政府110年4月21日府經工商字第110000
    69330號函、經濟部商業司商工登記公示資料查詢服務、內
    政部警政署反詐騙諮詢專線紀錄表、高雄市政府警察局鳳山
    分局受理詐騙帳戶通報警是簡便格式表、丙○○提供之匯款單
    4紙、戊○○提出之「王東」營業執照暨帳戶資料翻拍照片、
    第三方支付服務電子商務合約書、超商/銀行繳款服務協議
    書、合作金庫商業銀行南永康分行110年11月19日合金南永
    康存字第11000003636號函暨帳號0000000000000開戶基本資
    料及交易明細、中國信託商業銀行股份有限公司110年11月2
    4日中信銀字第110224839314950號函暨帳號000000000000號
    開戶基本資料及交易明細、乙○○、林筱芸、趙婉嬅、何佳樺
    對話紀錄暨退款協議書、潘怡伶、林倢立、甲○○、黃子倫、
    己○○退款協議書及退款憑據暨對話紀錄、嘉義市政府警察局
    第一分局110年9月13日嘉市警一偵字第1100703455號函暨虛
    擬帳戶000-00000000000000之對應帳號與申請人資料、告訴
    人乙○○、潘怡伶、林筱芸、趙婉嬅、何佳樺、林倢立、己○○
    提出之匯款單據、戊○○契客資料、正代購有限公司山商業銀
    行虛擬帳戶交易明細資料2紙、TW711網站截圖照片暨甲○○匯
    款明細1紙（警一卷第19、20至21、22、23至24、25至26、2
    7、28至31、38至39、40至45、46至47、偵一卷第19至26、2
    9至69、113至115、116至119、121至122、123至125、126至
    130、131至135、137至149、151至157、159至163、偵二卷
    第31至45、偵三卷第27至29、偵四卷第27至29、41至63、偵
    五卷第21至23、偵六卷第29至32、偵七卷第17至18、警二卷
    第19至45、43、警三卷第13至14、15至17、19至39、103至1
    04、院卷第73至79、119至121頁）附卷可證。是以被告任意
    性之自白與事實相合，應可採信。綜上，本案事證明確，被
    告犯行洵堪認定，應依法論科。
二、論罪科刑：
  ㈠按幫助犯之成立，主觀上行為人須有幫助故意，客觀上須有
    幫助行為，意即需對於犯罪與正犯有共同之認識，而以幫助
    之意思，對於正犯資以助力，而未參與實施犯罪之行為者而
    言（最高法院75年度台上字第1509號、88年度台上字第1270
    號判決意旨參照）。本件依如附表一、二告訴人等於警詢之
    指述，遭詐欺過程中，未曾直接與詐騙者有何面對面接觸，
    是被告提供本案正代購公司合作金庫商業銀行帳號00000000
    00000號帳戶予年籍不詳之大陸籍男子「王東」，使告訴人
    等遭不詳人士詐騙，由統一客樂得公司提供玉山商業銀行虛
    擬銀行帳戶，再由會員即本案告訴人等依虛擬帳號匯款，統
    一客樂得公司再將上開匯款匯至正代購公司合作金庫商業銀
    行帳號0000000000000號帳戶而匯款至其本案合作金庫銀行
    帳戶，並經「王東」將款項領出造成金流斷點，而掩飾、隱
    匿上開不法所得之去向及所在，逃避國家之追訴、處罰，因
    無證據證明被告參與詐欺取財、洗錢行為之構成要件行為，
    僅得認定被告係基於幫助他人詐取財物及洗錢之不確定故意
    ，且其所為提供帳戶之行為，亦屬詐欺取財及洗錢罪構成要
    件以外之行為，應僅構成詐欺取財罪及洗錢罪之幫助犯。是
    核被告所為，係犯刑法第30條第1項前段、第339條第1項之
    幫助詐欺取財罪，及刑法第30條第1項前段、洗錢防制法第1
    4條第1項之幫助洗錢罪。
　㈡被告以一交付帳戶予他人之幫助洗錢、幫助詐欺取財行為，
    致被害人等財物受損，屬一行為觸犯數罪名之想像競合犯，
    應依刑法第55條規定，從一重以幫助犯一般洗錢罪論罪。又
    按幫助犯之處罰，得按正犯之刑減輕之，刑法第30條第2項
    定有明文。本案被告幫助他人犯詐欺取財罪、洗錢罪，為幫
    助犯，本院衡其犯罪情節顯較正犯為輕，爰依刑法第30條第
    2項之規定，按正犯之刑減輕之（另本件既無任何證據顯示
    其所幫助之詐欺集團成員，為未滿18歲之少年，依有疑唯利
    於被告認定之原則，認為均無未滿18歲之人，且非3人以上
    ）。而檢察官以臺南地檢署111年度偵字第794、11936號移
    送併辦部分，該被告交付前揭合作金庫銀行帳戶（含密碼）
    幫助詐欺集團成員詐欺告訴人甲○○、己○○暨洗錢部分，經核
    與本件原起訴被告同一幫助詐欺、幫助洗錢犯行部分，有裁
    判上一罪之關係，有上開移送併辦意旨書可參，本院自得併
    予審酌。再者，被告於本院審理中自白洗錢犯行，應依洗錢
    防制法第16條第2項規定減輕其刑，並依法遞減之。
　㈢爰審酌近年來國內多有詐欺、洗錢犯罪，均係使用人頭帳戶
    以作為收受不法所得款項之手段，並藉以逃避查緝，被告輕
    率提供其所申辦之帳戶及密碼來幫助他人為詐欺、洗錢之犯
    行，其行為足以助長詐騙者之惡行，而破壞人與人之間之信
    賴關係，實際上亦已使告訴人等9人受詐騙並受有損害，實
    不可取，惟考量被告犯後坦承犯行，且已與本案所有告訴人
    達成調解，並已賠償本件告訴人等之損失，犯後態度良好，
    兼衡被告自陳大學畢業之智識程度、已婚、育有一名子女、
    目前從事堆高機營造工作、與配偶、小孩一家同住，暨其家
    庭、生活、經濟狀況、犯罪動機、目的、手段、所生損害程
    度等一切情狀，量處如主文所示之刑，併諭知罰金如易服勞
    役之折算標準。
　㈣被告前未曾因故意犯罪受有期徒刑以上刑之宣告，有臺灣高
    等法院被告前案紀錄表在卷可考，其因一時失慮，致罹刑章
    ，然坦承犯行，且全數賠償本件告訴人等，業如前述，被告
    經此偵、審教訓，當知所警惕，無再犯之虞，足認本案所宣
    告之刑以暫不執行為適當，爰依刑法第74條第1項第1款之規
    定宣告緩刑2年，以啟自新。
 ㈤不予沒收：
  ①被告既已全數賠償告訴人等之損害金額完畢，該金額已逾其
    本案犯罪所得204,240元，如對其犯罪所得再予宣告沒收，
    恐有過苛之虞，爰依刑法第38條之2 第2 項規定，不予宣告
    沒收或追徵。另提供予他人之帳戶資料固係犯罪所用之物，
    但未扣案，無證據證明尚屬存在，復非違禁物，倘予追徵，
    除耗費司法執行資源外，對於被告犯罪行為之不法、罪責評
    價並無影響，且就沒收制度所欲達成之社會防衛目的亦無任
    何助益，欠缺刑法上重要性，同依上開規定，不予宣告沒收
    或追徵。
  ②至被害人遭詐騙贓款，並非被告收執所有，亦非在其實際掌
    控中，則其就犯罪所收受、持有之財物本不具所有權及事實
    上處分權，自無從對其加以宣告沒收（最高法院100 年度台
    上字第5026號判決意旨參照）。何況刑法所定沒收乃「刑罰
    」及「保安處分」以外之法律效果，實際上仍有懲罰之效，
    屬於干預財產權之處分，應遵守比例原則及過度禁止原
　　則，即洗錢防制法第18條沒收規定，亦應有刑法第38條之2
    第2 項規定之適用。觀諸被告已全數賠償完畢，且無證據證
    明匯入帳戶之贓款均為被告所收受，爰不予宣告沒收，末此
    敘明。
三、不另為無罪之諭知：
　㈠公訴及移送併辦（111年度偵字第794號甲○○部分）另以：被
    告戊○○於民國110年4月21日起擔任址設臺南市○區○○路○段00
    號4樓之1正代購有限公司（下稱正代購公司）負責人，戊○○
    與年籍不詳之大陸籍男子「王東」，其等明知其等非銀行業
    者，除法律另有規定外，不得辦理國內外匯兌業務，竟基於
    辦理臺灣地區與大陸地區匯兌業務之犯意，雙方約定由戊○○
    先於110年5月18日與統一客樂得服務股份有限公司（下稱統
    一客樂得公司）簽訂超商/銀行繳款服務協議書，約定由統
    一客樂得公司提供正代購公司超商通路、金融機構、超商ib
    on之代收金流服務，民眾如有匯兌需求，先加入TW711網站
    註冊成為會員，再登入平臺提交交易款項之提單，平臺會產
    出統一客樂得公司提供之玉山商業銀行虛擬銀行帳戶，會員
    再依虛擬帳號匯款，再由統一客樂得公司將上開匯款匯至正
    代購公司合作金庫商業銀行帳號0000000000000號帳戶（下
    稱合庫銀行帳戶），再由「王東」予以提領，會員即可將款
    項兌換成人民幣直接轉匯至大陸地區收款，「王東」再按月
    支付51,060元至戊○○所有中國信託商業銀行帳號0000000000
    00號帳戶內，藉以隱匿「王東」詐欺所得資金本質及去向，
    並使「王東」得以在大陸取得詐欺所得。該詐欺集團於得以
    使用戊○○申辦上開金融資料後，向附表二編號1至7所示乙○○
    等人佯稱可以協助兌換人民幣，致附表二編號1至7乙○○等人
    於附表所示日期匯款26,910元不等之金額至附表二編號1至7
    所示玉山商業銀行虛擬帳戶內，因認被告戊○○此部分所為亦
    涉嫌違反銀行法第29條第1項之規定，構成同法第125條第1
    項前段非法辦理匯兌業務罪嫌等語。
　㈡按除法律另有規定者外，非銀行不得辦理國內外匯兌業務，
    銀行法第29條第1項定有明文。所謂「辦理國內外匯兌業務
    」，係指經營接受匯款人委託將款項自國內甲地匯往國內乙
    地交付國內乙地受款人、自國內（外）匯往國外（內）交付
    國外（內）受款人之業務，諸如在臺收受客戶交付新臺幣，
    而在國外將等值外幣交付客戶指定受款人之行為即屬之；亦
    即無論係以自營、仲介、代辦或其他安排之方式，不經由現
    金之輸送，而藉由與在他地之分支機構或特定人間之資金清
    算，經常為其客戶辦理異地間款項之收付，以清理客戶與第
    三人間債權債務關係或完成資金轉移之行為，均屬銀行法上
    之「匯兌業務」（最高法院108年度台上字第1388號判決意
    旨參照）。然查，本件依告訴人乙○○於警詢中所述：我因為
    做網拍，故需要將錢轉去中國的工廠，因無法直接匯款，所
    以透過tw711交易網協助匯款；告訴人潘怡伶、何佳樺、趙
    婉嬅、林倢立等人亦均於警詢中稱，渠是為了匯款到中國支
    付貨款或是給朋友，但境外人士需藉由網路平台將新臺幣轉
    換成人民幣，但上開告訴人藉由網路平台匯款之後，其款項
    是否轉換成人民幣，仍有疑義，且依卷附之證據資料無從認
    定被告知悉帳戶內之款項兌換成人民幣乙情，亦未見被告與
    「王東」就台幣轉換成人民幣之間，有何手續費或管理費等
    報酬計算，難認被告主觀上有何經營地下匯兌業務之犯意，
    實與銀行法第29條第1 項所稱之「匯兌業務」要件並不相符
    ，是尚要難執此認定被告有何銀行法第125 條第1 項前段之
    非銀行不得辦理國內外匯兌業務之犯行。 
　㈢綜上，難認被告有何公訴意旨所指上開犯行，惟此部分如成
    罪，則與被告前開諭知有罪之犯罪事實部分，為屬想像競合
    之法律上一罪關係，爰不另為無罪之諭知。
據上論斷，應依刑事訴訟法第299 條第1 項前段，洗錢防制法第
14條第1 項、第16條第2 項，刑法第11條前段、第30條第1 項前
段、第2 項、第339 條第1 項、第55條、第42條第3 項前段、第
74條第1 項第1 款，刑法施行法第1 條之1第1 項，判決如主文
。
本案經檢察官郭文俐偵查起訴暨移送併辦、檢察官吳毓靈移送併
辦，由檢察官丁○○到庭實行公訴。
中　　華　　民　　國　　111 　年　　8 　　月　　3 　　日
　　　　　　　　　刑事第十二庭審判長  法　官　張婉寧
　　　　　　　　　                    法  官  陳嘉臨
　　　　　　　　　                    法  官  黃鏡芳
以上正本證明與原本無異。
如不服本判決應於收受本判決後20日內向本院提出上訴書狀，並
應敘述具體理由。其未敘述上訴理由者，應於上訴期間屆滿後20
日內向本院補提理由書狀（均須按他造當事人之人數附繕本）「
切勿逕送上級法院」。 
    　　　　　　　　　　　　　　　　　書記官  施茜雯
中　　華　　民　　國　　111 　年　　8 　　月　　3 　　日
附表一
編號 告訴人 匯款時間 匯款金額 匯款帳戶 1 丙○○ 110年8月3日 20,000元  00000000000000  
附表二
編號 告訴人 匯款時間 匯款金額 匯款帳戶 1 乙○○ 110年9月10日 26,910元 26,910元 26,910元 26,910元 26,910元 24,668元 24,668元 00000000000000 00000000000000 00000000000000 00000000000000 00000000000000 00000000000000 00000000000000 2 潘怡伶 110年9月8日 110年9月10日 25,000元 30,000元 00000000000000 00000000000000 3 林筱芸 110年9月10日 22,425元 00000000000000 4 趙婉嬅 110年9月12日 4,547元 00000000000000 5 何佳樺 110年9月13日 1,316元 3,943元 2,325元 00000000000000 00000000000000 00000000000000 6 林倢立 110年9月13日 26,910元 00000000000000 7 甲○○(移送併辦)  110年9月10日 16,358元 00000000000000 8 己○○（移送併辦） 110年9月13日 4,478元 00000000000000 

本案論罪科刑法條：
刑法第30條
幫助他人實行犯罪行為者，為幫助犯。雖他人不知幫助之情者，
亦同。
幫助犯之處罰，得按正犯之刑減輕之。
刑法第339條
意圖為自己或第三人不法之所有，以詐術使人將本人或第三人之
物交付者，處 5 年以下有期徒刑、拘役或科或併科 50 萬元以
下罰金。
以前項方法得財產上不法之利益或使第三人得之者，亦同。
前二項之未遂犯罰之。
洗錢防制法第14條
有第二條各款所列洗錢行為者，處 7 年以下有期徒刑，併科新
臺幣 5 百萬元以下罰金。
前項之未遂犯罰之。
前二項情形，不得科以超過其特定犯罪所定最重本刑之刑。
洗錢防制法第2條
本法所稱洗錢，指下列行為：
一、意圖掩飾或隱匿特定犯罪所得來源，或使他人逃避刑事追訴
，而移轉或變更特定犯罪所得。
二、掩飾或隱匿特定犯罪所得之本質、來源、去向、所在、所有
權、處分權或其他權益者。
三、收受、持有或使用他人之特定犯罪所得。